【裁判字號】    89,台上,1639
【裁判日期】    890721
【裁判案由】    損害賠償
【裁判全文】
最高法院民事判決                              八十九年度台上字第一六三九號
    上  訴  人  國際票券金融股份有限公司
    法定代理人  林華德
    訴訟代理人  周憲文律師
    被 上訴 人  建弘證券股份有限公司
    法定代理人  黃權世
    訴訟代理人  黃冠豪律師
                劉振瑋律師
右當事人間請求損害賠償事件，上訴人對於中華民國八十八年五月十一日台灣高等法
院第二審判決（八十八年度重上字第二一號），提起上訴，本院判決如左：
    主  文
原判決關於駁回上訴人之上訴及該訴訟費用部分廢棄，發回台灣高等法院。
    理  由
本件上訴人主張：第一審同案被告吳澤先係被上訴人公司之課長兼營業員，明知訴外
人吳詩如（吳澤先之胞姐）、盧榮森、戴其賢（均係伊板橋分公司辦事員）為楊瑞仁
偽造伊公司本票，向台灣銀行信託部詐取之資金委由訴外人郭銀芳炒作高興昌股份有
限公司（下稱高興昌公司）股票使用之人頭戶，其三人頭戶之股票存摺中高興昌股票
依序為九百零九張、七百二十七張、一千零七十八張、共計二千七百十四張，係楊瑞
仁不法所得，未料吳澤先竟唆使訴外人盧榮森、戴其賢先為變更印鑑，並於民國八十
四年八月二十三日由訴外人吳詩如以委託買賣方式，由吳澤先辦理下單，將前述股票
悉數賣出，並將所得新台幣（下同）四千五百四十七萬八千三百八十九元侵占入己，
使楊瑞仁之權利受損。又吳澤先為被上訴人公司之課長兼營業員，吳澤先因不法執行
職務，致楊瑞仁遭受損害，被上訴人為其僱用人，依民法第一百八十八條第一項前段
之規定，與行為人即吳澤先對楊瑞仁應負連帶損害賠償之責任，嗣楊瑞仁已將前開損
害賠償債權移轉與伊。是伊自得本於自己之名義，對被上訴人請求與吳澤先連帶給付
四千五百四十七萬八千三百八十九元，及加計法定遲延利息之判決。嗣於原審變更聲
明，求為命被上訴人與吳澤先連帶給付高興昌公司股票二千七百十四張，每張一千股
；如不能給付時，應按給付時之收盤價折付現金與伊之判決（吳澤先部分，已據原審
為其敗訴之判決，未據吳澤先聲明不服）。
被上訴人則以：楊瑞仁縱將向上訴人詐得款項交與第三人郭銀芳，由郭某委由吳澤先
以訴外人吳詩如、盧榮森、戴其賢等名義，在伊公司開戶買賣股票，則就伊而言，其
於該公司買賣股票者應為吳詩如、盧榮森、戴其賢等人，既非郭銀芳，更非楊瑞仁。
縱吳澤先果將吳詩如、盧榮森、戴其賢等存戶內之款項予以侵占，侵權行為之法律關
係亦存於吳澤先與吳詩如、盧榮森、戴其賢之間，伊與吳澤先對楊瑞仁，並無任何執
行職務之可言。吳澤先既無從對楊瑞仁發生執行職務之行為，伊對未執行職務之行為
，自亦無從發生選任監督之責。又按依證券交易商負責人與業務人員管理規則第十六
條第八款明定：「證券商之負責人及業務人員，不得有以他人或親屬名義供客戶買賣
有價證券」之行為。業務員違反上開規定，依證券交易法第一百七十七條第三款，應
處一年以下有期徒刑。而依最高法院八十六年度台上字第八○七號判決意旨亦謂，如
營業員為此項行為既係法令強制禁止之行為，自不得謂與執行職務之行為有牽連關係
，可見營業員為保管股票、印章及代覓人頭買賣股票之行為，均非執行職務之行為。
是吳澤先外觀並無任何為楊瑞仁執行職務之行為，即便客觀上足以成立，亦因其係為
代覓人頭買賣股票之行為，顯違反法令強制禁止命令，依最高法院判決明示，伊亦不
應為此違法行為負連帶賠償責任等語。資為抗辯。
原審維持第一審關於駁回上訴人請求被上訴人給付部分之判決，駁回上訴人該部分之
上訴，無非以：查，本件上訴人於第一審起訴時，係本於為楊瑞仁債權人之地位，代
位楊瑞仁向吳澤先與被上訴人，依民法第一百八十四條、第一百八十八條之法律關係
訴請連帶損害賠償，而楊瑞仁於第一審八十七年七月二日庭訊時，已當庭表示同意將
對被上訴人之債權讓與上訴人，並於八十七年十月二十六日出具同意書，就本案損害
賠償請求權讓與上訴人，此有卷附同意書為證，而上訴人於八十七年十月三十日之準
備書狀，已將聲明從代位受領變更為請求被上訴人直接給付，並於八十七年十一月五
日言詞辯論時，當庭陳明其聲明如八十七年十月三十日之書狀所載，並撤回對楊瑞仁
之訴，被上訴人為言詞辯論，而無異議，自喪失其責問權。又損害賠償以回復原狀為
原則，上訴人於第一審請求金錢賠償，上訴後改為請求償還股票，係屬更正性質，非
訴訟標的之變更，自係合法，合先明。
上訴人主張，吳澤先係被上訴人公司之課長兼營業員，其以訴外人吳詩如、盧榮森、
戴其賢為人頭戶，供楊瑞仁偽造伊公司本票，向台灣銀行信託部詐取之資金，經由訴
外人郭銀芳以炒作高興昌公司股票使用，該三人頭戶之股票存摺中高興昌公司股票依
序為九百零九張、七百二十七張、一千零七十八張、共計二千七百十四張，嗣吳澤先
通知訴外人盧榮森、戴其賢先為變更印鑑，並於八十四年八月二十三日由訴外人吳詩
如以委託買賣方式，由吳澤先將前述股票悉數賣出，並將所得四千五百四十七萬八千
三百八十九元與訴外人吳詩如及闕詩焌共同侵占，並經台灣高等法院以八十五年度上
訴字第四六四七號判決共同侵占罪確定等事實，有上訴人提出前開刑事判決影本附卷
為證，且為被上訴人所不爭執，足堪信實，而得採信。次查，楊瑞仁以偽造之商業本
票出售與台灣銀行，台灣銀行乃將價款存入上訴人公司帳戶內，楊瑞仁再利用郭良墀
、馬文龍等人名義偽造虛偽債券買賣，而將前述上訴人公司帳戶內之款項詐取套出，
就偽造之商業本票所產生之票據責任，上訴人亦與台灣銀行協議，由上訴人負責償還
，上訴人為楊瑞仁之債權人，楊瑞仁對上訴人負有一百零二億二千萬元之債務等情，
有台灣台北地方法院八十五年度重訴字第一四八七號民事判決、確定證明書及協議書
為憑。又楊瑞仁以前述詐得之金錢，委託郭銀芳經由吳澤先提供之吳詩如、盧榮森、
戴其賢之戶頭買賣股票，郭銀芳與楊瑞仁之間有委任關係，依民法第五百四十一條規
定：「受任人因處理委任事務，所收取之金錢物品及孳息，應交付於委任人」，郭銀
芳負有將買賣股票之款券（即證券及銀行存摺）交付與楊瑞仁之義務，而上訴人主張
郭銀芳並已交付楊瑞仁，且由台灣台北地方法院檢察署於楊瑞仁處查扣到吳詩如、盧
榮森、戴其賢等人之證券存摺及銀行存摺等情，為被上訴人所不爭執。再由郭銀芳於
八十四年七月十六日潛逃出境後，吳詩如等三人之股票戶頭仍於八十四年七月二十一
日、二十七日、二十八日、二十九日繼續為高興昌公司股票之賣出，有證券存摺可佐
，下單者當係楊瑞仁，是吳澤先就吳詩如、盧榮森、戴其賢戶頭資金係由楊瑞仁提供
，並實際由楊瑞仁指示下單買賣高興昌股票之事，事先完全知悉。況盧榮森於刑事偵
訊證稱：「我原是吳澤先客戶，我本身有一年多沒有用，是他叫我給他使用。」，及
被上訴人公司之協理黃錫煙於法務部調查局台北市調查處之陳述：「……我乃通知該
三帳戶之經手營業員吳澤先來了解詳情，據吳澤先表示吳詩如等三人帳戶是借給炒作
高興昌股票集團使用的，不過，事先有取得吳詩如等三人的同意……」，以及楊瑞仁
於第一審八十七年七月二日庭訊時陳稱：「他們（指吳詩如等三人）有同意將戶頭出
借於我，是透過營業員（指吳澤先），他們對資金如何來並不知」等語，可知吳詩如
、盧榮森、戴其賢三人股票帳戶係由吳澤先徵得渠等三人之同意，交由吳澤先提供與
第三人使用，吳澤先將此三人之戶頭交與郭銀芳或楊瑞仁使用，均不違背渠等本意，
如係楊瑞仁直接下單者，則有義務將帳戶名下之款券透過吳澤先交付與楊瑞仁，並將
逐筆買賣所得款券告知及交付楊瑞仁，如前開股票買賣係經由郭銀芳居中下單買賣者
，亦應將逐筆買賣所得款券告知及交付郭銀芳，由其轉交或轉知，則吳詩如、盧榮森
、戴其賢三人與楊瑞仁間有借用戶頭之無名契約關係。吳澤先既知悉吳詩如、盧榮森
及戴其賢係楊瑞仁經由郭銀芳所使用之人頭戶，且在郭銀芳將吳詩如等三人之存摺帳
戶交與楊瑞仁之後，吳澤先竟利用辦理變更印鑑之機會盜賣前開股票，顯然侵害楊瑞
仁之權利，而非郭銀芳至明。至楊瑞仁與人頭戶間內部係屬借用戶頭（即借名）之無
名契約，人頭戶僅係出名人，所有資金及股票買賣之權利均仍屬楊瑞仁，存摺亦交由
楊瑞仁保管，人頭戶不得為楊瑞仁為任何操作行為，但人頭戶與被上訴人間訂有股票
買賣契約，苟係融資戶，亦係渠等與證券融資公司有契約關係，如發生糾紛，係人頭
戶須對外負責，楊瑞仁則無庸負責，此法律關係與信託關係並不相同，上訴人主張為
信託關係，法院自不受其法律上陳述意見之拘束。另楊瑞仁將所詐得之款項於公開市
場買入股票，就買賣股票之行為本身而言並無不法，而楊瑞仁對吳澤先取得損害賠償
請求權，亦非基於不法原因之給付而取得，而係吳澤先以不法行為侵害楊瑞仁之權利
所致，因資金來源是否不法與給付原因是否不法，並非一事，是無最高法院五十六年
台上字第二二三二號判例之適用。是吳澤先應對楊瑞仁負侵權行為之損害賠償責任，
而楊瑞仁已將其對吳澤先之損害賠償債權讓與上訴人，上訴人對吳澤先請求損害賠償
，即屬有據。至上訴人指稱，被上訴人之受僱人吳澤先利用辦理吳詩如等三人印鑑之
機會盜賣前開股票，核吳澤先之行為應與執行職務有關，而要求被上訴人依民法第一
百八十八條規定負連帶損害賠償責任云云。惟查，證券商負責人與業務人員管理規則
第十四條第八款明定：證券商之負責人及業務人員，不得有「以他人或親屬名義供客
戶買賣有價證券」之行為。業務員違反上開規定，依證券交易法第一百七十七條第三
款，應處一年以下有期徒刑。吳澤先之提供人頭戶供人買賣股票之行為，既係法令強
制禁止之行為，自不得謂與執行職務之行為有牽連關係。且被上訴人於國票案爆發後
，其協理黃錫煙命吳澤先通知吳詩如等前往公司辦理印鑑變更，並指示該三人頭戶名
下之高興昌公司股票，在未經公司同意前不得受託賣出，以避免吳詩如等帳戶內之股
票為炒作集團賣出，而維護刑事案件之進行等情，業據證人黃錫煙於刑事案件中調查
局訊問時及檢察官偵查時證述明確。是被上訴人於知悉該三名人頭戶係楊瑞仁所利用
之人頭戶後，已盡防止被操作集團賣出高興昌股票之責。再依人頭戶盧榮森於刑事偵
訊中之陳述：「（變更後之印鑑﹖）吳澤先說戶頭內股票仍未處理掉，印鑑仍交他保
管，處理後再還我。二十四號他有通知我去建宏（弘）蓋了幾個章」、「（你有無說
要賣股票﹖）沒有……」等語。按辦理變更印鑑雖係吳澤先職務上之行為，但保管變
更後之印鑑，即非其職務上之行為，然其竟佯稱處理股票而保管該變更後之印鑑，且
與其姐吳詩如勾串盜賣三名人頭戶帳戶內之高興昌公司股票，此已非其執行職務之行
為，被上訴人自無庸負僱用人之連帶責任。至黃錫煙雖復於調查局陳稱，吳澤先趁其
出差之機會，將股票賣掉，並謂係人頭戶之意，其本欲告知檢察官，惟公司總稽核則
表示若報告檢察官，但事後查無不法行為，則影響本公司之服務形象，故才未向檢察
官報告，在無計可施之下，便通知三人頭戶至本公司確認高興昌公司股票確係渠等委
託賣出，而非炒作集團所為等語。又款券係採分離制度，所售出之股票現金，係撥入
人頭戶之銀行帳戶，被上訴人亦無從將之扣留，難謂被上訴人有何未盡選任、監督之
責，其自無須與吳澤先連帶賠償上訴人。上訴人所指，並非有據，其請求不應准許等
詞。為其判斷之基礎。
按民法第一百八十八條規定僱用人之責任，其所謂受僱人執行職務，不法侵害他人權
利之行為，不僅指受僱人職務範圍內之行為而言，即與執行職務相牽連之行為，不法
侵害他人權利者，亦應包括在內，職務上予以機會之行為，或與執行職務之時間或處
所有密切關係之行為，即屬於與執行職務相牽連之行為。查，被上訴人於國票案爆發
後，其協理黃錫煙已指示吳詩如等三人頭戶名下之高興昌公司股票，在未經公司同意
前不得受託賣出，為原審所認定之事實；而吳澤先竟得在黃錫煙出差時，趁機將上開
股票賣掉，吳澤先能否謂無與執行職務相牽連之行為，且被上訴人能否謂已盡監督之
責，即非無疑。又吳詩如、盧榮森、戴其賢三人之證券存摺及銀行存摺，已據檢察官
查扣在案，亦為原審所認定之事實。上訴人主張，上開證券存摺既被查扣，吳澤先竟
能將前開股票賣出，可見被上訴人疏於監督等語（見原審卷九二頁反面），為其重要
之攻擊防禦方法，且攸關吳詩如等人既無存摺，如何辦理交割，被上訴人是否應負僱
用人之責任（按：依「有價證券集中保管帳簿劃撥作業辦法」第二十七條規定：客戶
以集中保管之有價證券為帳簿劃撥辦理交割時，除另有規定者外，應提示存摺，並以
原留印鑑或簽名為劃撥之確認……），原審恝置未論，即為不利於上訴人之判斷，亦
屬可議。上訴論旨，指摘原判決違背法令，求予廢棄，非無理由。末查，聲明之變更
，亦屬訴之變更。原審認其無訴訟標的之變更，係屬更正性質，自係合法云云，不無
誤會。案經發回，應注意及之。
據上論結，本件上訴為有理由。依民事訴訟法第四百七十七條第一項、第四百七十八
條第一項，判決如主文。
中      華      民      國    八十九    年      七      月    二十一    日
                              最高法院民事第三庭
                                  審判長法官  范  秉  閣
                                        法官  朱  建  男
                                        法官  許  澍  林
                                        法官  鄭  玉  山
                                        法官  李  慧  兒
      右正本證明與原本無異
                                              書  記  官
中      華      民      國    八十九    年      八      月      八      日


司法院資訊處製作；財團法人民間司法改革基金會備份。
